臺灣高等法院民事判決　九十年度家上字第二三○號
　　　上　訴　人　　　　乙○○
　　　上　訴　人　　　　甲○○
右當事人間離婚等事件，兩造對於中華民國九十年四月二十日臺灣士林地方法院八十
九年度婚字第四三九號第一審判決各自提起上訴，本院判決如左：
    主      文
兩造上訴均駁回。
甲○○得依如附表所示之方式、時間與未成年子女張維哲會面交往。
第二審訴訟費用由兩造各自負擔。
    事      實
甲、上訴人乙○○方面：
  一、聲明：
    (一)原判決有關本訴部分廢棄。
    (二)右廢棄部分，准兩造離婚。
二    (三)兩造所生之子張維哲交由乙○○監護。
    (四)原判決反訴部分除子女監護部分外廢棄。
    (五)右開(四)廢棄部分，甲○○在第一審之反訴駁回。
    (六)第一、二審訴訟費用由甲○○負擔。
  二、陳述：除與原判決記載相同者，茲引用之外，補陳：
    (一)乙○○依民法第一千零五十二條第一項第三款「夫妻之一方受他方不堪同居之
      虐待者」規定，訴請判決准許兩造離婚：
      1.乙○○與訴外人任豔玲並無任何曖昧關係：
        二人間僅有業務往來關係，乙○○之所以在臺北遠東國際大飯店健身中心辦
        理訴外人任豔玲之副卡，係因副卡有半價優惠，應任豔玲之要求辦理，任豔
        玲於八十七年八月二十一日即交付一紙面額三萬二千五百元之支票予乙○○
        ，作為支付副卡之費用，其後乙○○與任豔玲二人未曾偕同至該健身中心，
        可證乙○○與任豔玲間並無任何曖昧關係。惟甲○○竟執此理由於加拿大提
        起離婚訴訟，並在加拿大法庭之宣誓書及兩造另案訴訟誣稱乙○○與人通姦
        、外遇等情，依最高法院二十三年上字第六七八號判例意旨，甲○○惡意誣
        指乙○○與人通姦之行為，已使乙○○感受精神上之痛苦致不能繼續同居，
        實為不堪同居之虐待。
      2.甲○○有詐欺乙○○之犯行：
        乙○○於甲○○八十七年四月間攜子移民加拿大後，業已支付一千五百七十
        六萬元，其中約一千二百一十萬元用供購買不動產及汽車，此有甲○○傳真
        予乙○○之文件可稽。又乙○○八十八年匯入加拿大之金錢減少，係因房屋
        貸款於八十八年五月間還清，豈能以乙○○匯入之金錢減少，率爾認定系爭
        六百零三萬元係乙○○給付甲○○之生活費用？再觀乙○○給付甲○○日常
        生活費用，前均係透過加拿大帝國銀行臺北分行或直接電匯入兩造於加拿大
        之共同帳戶，何以系爭六百零三萬元係匯入甲○○單獨名義之帳戶？若系爭
        六百零三萬元為乙○○給付之日常生活費用，則乙○○於八月二十日再電匯
        五十萬元生活費至加拿大予甲○○，又該如何解釋？甲○○事後何需返還三
        百萬元？在在均證明系爭六百零三萬元並非乙○○給付甲○○之日常生活費
        用。
      3.甲○○誣指乙○○偽造文書之行為：
        乙○○雖無法證明應甲○○之要求，方將系爭股票移回自己名下，惟乙○○
        以甲○○名義之股票帳戶進出買賣股票，僅方便自己之投資理財，並無將股
        票贈與甲○○之意思，故股票仍屬乙○○所有，則依鈞院前檢察署暨所屬各
        級法院檢察署七十八年度法律問題座談會之見解，乙○○縱有使用甲○○之
        印鑑將系爭股票移回自己名下，僅係領回自己所有之財產，不足生損害於公
        眾或他人，不構成行使偽造私文書罪。甲○○明知於此，一再以偽造文書之
        刑責相脅，致乙○○之精神遭受極大痛苦。
    (二)乙○○依民法第一千零五十二條第一項第五款「夫妻之一方以惡意遺棄他方在
      繼續狀態中者」規定，訴請判決准許兩造離婚：
      甲○○以八十八年十一月二十二日乙○○傷害伊之事實，作為伊八十九年一月
      五日遷出臺北縣汐止市○○街三十九巷十八號乙○○戶籍內之理由，惟乙○○
      並無傷害甲○○之故意，此有臺灣士林地方法院八十九年度易字第七八二號判
      決認定「難認被上訴人乙○○另有任何故意傷害之犯意」等語，及甲○○於該
      案八十九年九月六日審判時陳述：「他（即乙○○）沒有再另外出拳打我」等
      語可稽，則甲○○逕自離家出走，並將戶籍遷出，係無正當理由惡意遺棄乙○
      ○，該當於民法第一千零五十二條第一項第五款之離婚事由。
    (三)乙○○依民法第一千零五十二條第二項重大事由，訴請判決准許兩造離婚：
      兩造婚姻難以維持，究其因乃甲○○先以買賣法拍屋為幌子詐騙乙○○，嗣於
      向加拿大法院起訴離婚，復不實指控乙○○偽造文書等犯罪事實，並於前揭訴
      訟中一昧誣指乙○○通姦、外遇等情，故兩造婚姻難以維持係可歸責於甲○○
      。
    (四)乙○○之父母均是老師退休並皆獲頒優良教師獎狀，熟知幼教之方式，乙○○
      對於兩造之子張維哲權利義務之行使負擔，在父母協助下必能勝任。又為顧及
      張維哲心情之穩定及上學之連貫性，乙○○希望之會面探視時間為：(1)張維哲
      就讀小學之前，每月單週：週四下午四時三十分起至週五上午九時止；每月雙
      週：週六上午十時起至下週一上午九時止；(2)張維哲就讀小學期間，非寒、暑
      假期間：每月雙週，週六上午十時起至週日晚上五時三十分止；寒假期間：得
      任選十日（除夕、初一、初二除外）；暑假期間：得任選二十五日；(3)張維哲
      就讀國中後，則尊重張維哲之意願及課業進度，由張維哲自行決定同住之時間
      及次數。
  三、證據：除援用原審所提證據外，補提：
    (一)甲○○傳真予乙○○文件一份；
    (二)法務部檢察司八十九年九月七日法（８０）檢(二)字第一三○三號函一件；
    (三)本院九十年度家抗字第八七、八八號裁定；
    (四)八十七年八月二十一日任豔玲簽發之支票乙紙；
    (五)遠企健身俱樂部八十七年八月二十一日銷售報告；
    (六)親子計畫書；
    (七)乙○○與兩造之子張維哲相處照片數幀；
    (八)乙○○在職證明書、八十九年度及九十年度各類所得扣繳暨免扣繳憑單各一份
      等為證；
    並聲請傳訊證人任豔玲。
乙、上訴人甲○○方面：
  一、聲明：
    (一)原判決關於後開第二項之訴部分廢棄。
    (二)兩造所生之子張維哲權利義務之行使及負擔由甲○○任之。
    (三)乙○○之上訴駁回。
    (四)訴訟費用由乙○○負擔。
  二、陳述：除與原判決記載相同者，茲引用之外，補陳：
    (一)乙○○無意與甲○○一同生活在先，之後又將兩造所生之子張維哲帶至臺中交
      與其父母，隔離甲○○與張維哲使不能維持正常親子關係。私下並將甲○○名
      下市值二、三千萬元之股票全數過戶移轉至自己名下，凡此種種，均見乙○○
      已無任何維繫兩造婚姻關係，且其行為已令甲○○對乙○○之感情消耗殆盡，
      兩造婚姻難以維持係可歸責於乙○○，則甲○○依民法第一千零五十二條第二
      項規定，訴請判決離婚，為有理由。
    (二)甲○○自八十九年一月三日起任職於原匯廣告事業股份有限公司，月薪約五萬
      元，另可再依個案銷售成數發給獎金，且因甲○○與公司間之合作關係良好，
      公司同意在工作時間上配合上訴人為彈性調整，此有公司證明書可稽。可見甲
      ○○不但職業穩定，經濟狀況良好，工作時間又可配合兩造之子張維哲上、下
      學作調整，有足夠條件擔任張維哲之親權行使人。反觀乙○○部分，將張維哲
      交由其父母照顧，此對張維哲之成長及身心發展，不如由甲○○親自行使親權
      為佳。又乙○○有意將張維哲交由其父母帶回臺中生活，此對甲○○之權益影
      響甚大，故請鈞院於判決行使親權人時加以斟酌，並具體表明親權行使人遷徙
      時應課予之義務，以維他方之權益。
    (三)甲○○希望探視時間訂為：(1)張維哲就讀小學之前，每週三上午九時起至翌日
      上午九時止；每週六上午九時起至下週一上午九時止。(2)張維哲就讀小學期間
      ，非寒暑假期間：每週週六上午十時起至翌日晚上六時止；寒假期間：除維持
      平日會面時間外，得任選寒假期間其中十日會面交往同住；暑假期間：除維持
      平日會面時間外，得任選暑假期間其中二十五日會面交往同住；端午節、中秋
      節、農曆大年初三均自當日下午六時起至晚上九時止。(3)張維哲就讀國中後，
      非寒、暑假期間：每月單週週六上午十時起至翌日晚上六時止；寒、暑假及其
      他國定假日期間：除維持平日會面時間外，其餘時間應尊重張維哲之意願與課
      業進度，由其決定是否另外增加會面交往與同住之時間及次數。
  三、證據：除援用原審所提證據外，補提：
    (一)臺灣臺北地方法院檢察署檢察官八十九年度偵字第一九八六八號不起訴處分書
      ；
    (二)親子計畫書；
    (三)甲○○與兩造之子張維哲相處照片數幀；
    (四)遠企健身俱樂部入會價目表；
    (五)甲○○在職證明書、九十年度各類所得扣繳暨免扣繳憑單各一份等為證；
    並聲請向財政部臺北市國稅局函詢乙○○八十九年度所得申報資料；
    暨聲請訊問證人任豔玲。
    理      由
一、上訴人乙○○起訴主張：兩造係夫妻，婚姻生活尚稱平順，上訴人甲○○於八十
    八年間性情突然大變，先偽稱欲經由其姐王金惠購買法拍屋為由，向伊借貸六百
    零三萬元後據為己有，經伊催討僅償還三百萬元，而涉犯詐欺罪；另甲○○於八
    十八年十一月間又誣指伊有傷害行為、偽造文書，並於加拿大主動提出離婚訴訟
    ，任意指責伊外遇、與他人通姦等情，令伊無法忍受，受有不堪同居之虐待。再
    甲○○於八十九年一月五日遷出伊臺北市○○市○○街三九巷十八號兩造共同戶
    籍，此乃無正當理由惡意遺棄伊。且兩造間婚姻具有難以維持之重大事由，揆諸
    上開事實均可歸責於甲○○。爰基於民法第一千零五十二條第一項第三款、第五
    款、第二項等規定，訴請判決准許兩造離婚，並將兩造所生未成年之子張維哲權
    利義務之行使負擔由伊任之等情（原審判決駁回乙○○之全部請求，乙○○提起
    上訴）。
    上訴人甲○○則以：兩造婚後於八十六年間，乙○○欲舉家移民至加拿大，由伊
    先攜子前往加拿大置產生活二年，期間乙○○以種種理由推諉而未赴加拿大團聚
    。乙○○於八十八年八月間匯予伊之六百零三萬元係生活費所需，伊並無任何詐
    欺行為。伊於八十八年十月間驚聞乙○○協同一女子於臺北遠東國際大飯店健身
    中心，以夫妻名義辦理會員卡，經伊提出質疑，乙○○竟表示不去加拿大定居，
    並於八十八年十一月二十二日晚間與伊發生爭執，強行將伊自住處二樓房間拖往
    一樓致伊受傷，乙○○業經法院判刑確定。其後，伊再查覺乙○○早於八十八年
    十月間，未經伊同意以偽造文書方式，將伊名下市值二、三千萬元之股票過戶移
    轉至自己名下，乙○○之偽造文書犯行亦經臺灣士林地方法院判決有罪，足見伊
    並無誣指乙○○犯罪。上開事件均可歸責於乙○○，乙○○自不能以此訴請離婚
    。兩造之子張維哲自幼由伊照料，母子感情深厚，且伊已回臺定居覓得工作，並
    有親友家庭支持，乃適任之監護人等語，資為抗辯。
二、上訴人甲○○於原審提起反訴，主張：乙○○無意與伊至加拿大生活在先，之後
    將兩造之子張維哲帶至臺中交與其父母，隔離伊與張維哲之親子關係，私下又將
    伊名下市值約二、三千萬元之股票移轉至自己名下，均見乙○○已無維繫兩造婚
    姻關係之心，伊對乙○○之感情消耗殆盡，且兩造婚姻難以維持係可歸責於乙○
    ○，爰依民法第一千零五十二條第二項規定，訴請判決准許兩造離婚，並將兩造
    之子張維哲權利義務之行使負擔由伊任之等情（原審判決准許兩造離婚，惟將兩
    造所生之子張維哲權利義務之行使及負擔判由乙○○任之，乙○○就離婚部分上
    訴，甲○○就監護部分上訴）。
    上訴人乙○○則以：伊並無甲○○所指傷害、偽造文書之犯行，與訴外人任艷玲
    間並無任何暖昧關係。兩造婚姻係因甲○○向伊詐取金錢，誣指伊犯罪，致難以
    維持，係可歸責於甲○○，甲○○自不得請求離婚。另兩造之子張維哲與伊親情
    濃厚，復有其祖父、母呵護教養，可得到最佳照顧，自應由伊監護等語置辯。
三、經查兩造於八十年五月二十五日結婚，現婚姻關係尚存續中，婚後育有一子張維
    哲（八十五年五月二十一日生），業據乙○○於原審提出戶口名簿、出生證明書
    可稽（臺北地院卷第十八、十九頁），並為甲○○所不爭執，應堪信為真實。
四、細繹本件兩造指摘婚姻難以維持之癥結，在於：(一)乙○○主張：甲○○有誣指伊
    外遇、詐取金錢傷害、偽造文書等行為，並於加拿大提起離婚訴訟，致伊受有不
    堪同居之虐待；另甲○○遷出汐止市○○街三九巷十八號之戶籍，係惡意遺棄伊
    ；兩造之婚姻難以維持係可歸責於甲○○所肇致；(二)甲○○主張：乙○○推諉不
    赴加拿大團聚，並協同一女子於臺北遠東國際大飯店健身中心以夫妻名義辦理會
    員卡；乙○○有傷害、偽造文書等犯行，兩造婚姻難以維持係可歸責於乙○○云
    云。茲依時間順序觀察兩造間之爭執，以明各自主張之離婚事由是否有據？經查
    ：
  (一)兩造婚後於八十六年間商議移民加拿大，嗣由甲○○攜子張維哲前往加拿大先行
    定居二年，期間乙○○留台賺錢，偶赴加探視，並要求甲○○忍耐分居二地；其
    後，迨甲○○於八十八年十月間返回臺灣要求乙○○赴加，乙○○確定告知不前
    往等情，有甲○○於原審提出乙○○不爭執之信函四件為證（原審士林地院卷第
    二六三至二六六頁），並經乙○○自陳：「但後來發生這些事，我認為不值得」
    云云（原審士林地院卷第二五七頁），足認：甲○○二年期間，一再要求乙○○
    赴加團聚，最終於八十八年十月間遭乙○○確定拒絕。
  (二)又查乙○○於八十八年六月間，確曾轉帳交付六百零三萬元予甲○○，有乙○○
    之土地銀行之存摺明細在卷可憑（原審臺北地院卷第十、十一頁），惟甲○○嗣
    於八十八年十一月間匯返三百萬元至乙○○之母楊金錦於臺灣銀行之帳戶，餘款
    （約合加幣十五萬元）則存入甲○○在加拿大皇家銀行之帳戶等情，此有乙○○
    之土地銀行存摺、楊金錦之臺灣銀行存摺匯款記錄、美商花旗銀行跨行匯款回聯
    條各一件為據（原審臺北地院卷第十至十三頁、原審士林地院卷第一三六、一三
    七頁），堪信為真。雖乙○○指陳：甲○○係以其姐王金惠欲購買法拍屋為由，
　　向其詐騙取得前開金額云云，惟業據甲○○否認在卷，而乙○○對甲○○提起詐
　　欺之告訴，亦經臺灣臺北地方法院檢察署檢察官以：1.相較於八十七年度乙○○
　　匯寄之生活費用額度，八十八年度之金額稍有不足，故甲○○再請乙○○給付生
　　活費用，尚稱合理；2.證人王金惠本身有存款，毋庸向乙○○借款，且王金惠迄
　　未買賣過法拍屋，其自用房屋雖係向買受法拍屋之林柏勳讓售而來，惟尚非王金
　　惠自己直接投標；3.甲○○其後將一半金額匯還乙○○之母，另一半存入加拿大
　　銀行，並未藉機詐取，尚難認甲○○有詐欺之主觀不法意圖為由，對甲○○為不
　　起訴處分在案，有臺灣臺北地方法院檢察署八十九年度偵字第一九八六八號處分
　　書可按（本院卷第五六至五八頁）。故乙○○指訴甲○○有詐欺行為云云，並未
　　舉證以實其說，自難採信。
  (三)再查乙○○於八十七年八月間，確與女性友人任豔玲以配偶名義申辦台北遠東國
    際大飯店之「遠企健身俱樂部」副卡一節，業據乙○○承認明確（原審士林地院
    卷第二五六頁），並經證人任艷玲到庭證述屬實（本院卷第九八頁）。雖乙○○
    辯稱：任艷玲為圖副卡享有半價入會費之優惠，事後已將費用簽發支票交付予伊
    ，伊實際上與任艷玲並無任何交往云云，並提出支票及申請名冊各一紙為憑（本
    院卷第九十、九一頁）；證人任艷玲亦到庭證述：兩人接觸皆是業務的事，伊不
    知道辦副卡的資格，並未相約一起去此健身俱樂部等語（本院卷第九八、九九頁
    ）。惟觀察上開飯店之「遠企健身俱樂部入會價目表」（本院卷第一二五頁），
　　其上表明會員種類：個人、配偶、公司三年團體會員、兒童會員等類型，而任艷
　　玲申請者係上述之配偶卡，不論乙○○與女性友人任艷玲間之交情如何，再深厚
　　交情之異性朋友申辦配偶卡，依社會一般常情，難免啟人疑竇。適逢八十八年十
　　月間，甲○○攜子返國欲接乙○○一同赴加團聚，又遭乙○○拒絕，甲○○復得
　　知上開申辦配偶卡之情向乙○○詢問，乙○○堅稱二人僅係朋友，甲○○欲覓任
　　艷玲以了解是否誤會，乙○○不肯，以致兩造感情產生不悅及嫌隙等情，亦據甲
　　○○陳明綦詳（原審卷第一二０頁）。衡諸上開兩造時空相隔二年之處境，乙○
　　○本應依原議與甲○○攜子共赴加國定居，或以積極態度消減甲○○之疑慮，然
　　均未如此為之，不僅翻悔拒絕前往加國，亦未以理性溝通方式澄清誤解，顯已傷
　　害兩造夫妻互信之情，甲○○因而心疑乙○○有外遇，雖未提出任何積極證據，
　　惟並未悖於常情，則甲○○其後進而於加拿大提起離婚訴訟有所指陳（後來撤回
　　該訴訟），尚難認甲○○有任何濫訴之失。
  (四)兩造感情已有不悅，乙○○復於八十八年十月三十日、十一月二十三日，將甲○
    ○名下之股票以贈與方式，移轉過戶至乙○○名下之情，業據甲○○列出股票明
    細表（原審士林地院卷第二七六、二七七頁），並經乙○○承認在卷（原審士林
    地院卷第一三四頁、本院卷第三二頁）。雖乙○○辯陳：系爭股票係伊個人出資
    ，為方便操作而以甲○○名義登記，並無贈與之意，伊之移轉係經甲○○之同意
    ；縱未經甲○○同意，就伊所有之財產移轉，不符偽造文書之要件云云，此為甲
    ○○所否認。本院審酌乙○○自述：甲○○於八十八年八月四日返臺即私下將系
    爭股票移轉至金鼎證券公司進行交易，並更換印鑑等情（原審士林地院卷第一三
    四頁），且雙方於八十八年十月間業已失知，已如上述，顯見甲○○不可能同意
    並授權乙○○將其名下之股票移轉至乙○○，故甲○○指訴伊並未同意或授權乙
    ○○辦理股票移轉手續之情，尚非無稽；更何況，乙○○業經臺灣士林地方法院
    檢察署檢察官提起公訴，嗣並經臺灣士林地方法院刑事庭以八十九年度訴字第四
    ０一號判決認定連續行使偽造私文書，足以生損害於公眾及他人，判處有期徒刑
    玖月，緩刑參年在案，有起訴書及刑事判決附卷足憑（原審士林地院卷第三三六
    至三三九頁，本院卷第一二０至一二四頁），益徵甲○○指陳乙○○涉嫌偽造文
    書之情，並非空穴來風。職故，乙○○主張甲○○誣指其有偽造文書犯行云云，
    殊不足採。
  (五)迨至八十八年十一月二十二日晚間，甲○○要求攜回子張維哲，兩造因而發生爭
    吵，乙○○因感不耐而與甲○○之母親以電話聯繫，要求王母帶走甲○○之，甲
    ○○為阻止乙○○與其母通話，竟以徒手毆打乙○○之左臉頰，致乙○○受有臉
    部紅腫、嘴角擦傷之傷害；王淑取下話機登上二樓，乙○○盛怒遂至二樓要求甲
    ○○離，並以雙手自背後強行抱住甲○○，不顧甲○○之反對，以強暴手段將甲
    ○○自二樓房間架往一樓樓梯口，使甲○○行無義務之事，並致甲○○掙扎碰撞
    中受有右後肩、左手腕之擦傷、左手臂挫傷，甲○○所受傷害為乙○○強暴行為
    之當然結果等情，業經臺灣士林地方法院刑事庭以八十九年度易字第七八二號判
    決：乙○○以強暴使人行無義務之事，處拘役參拾日，如易科罰金以參佰元折算
    壹日；甲○○傷害人之身體，處拘役參拾日，如易科罰金以參佰元折算壹日在案
    ，有該刑事判決一份附卷可稽（原審士林地院卷第六六至七一頁）。於此次雙方
    爭執中，甲○○因自己受傷而對乙○○提出傷害告訴，其後雖經法院變更起訴法
    條而為判決，惟並無虛構情節或誣指乙○○犯傷害罪可言。
  (六)末查甲○○於八十九年一月五日將戶籍遷出臺北縣汐止市○○街三十九巷十八號
    之兩造共同住所，與其姐王金惠同住於臺北市○○○路○段一０四號二十四樓之
    情，業據乙○○於原審提出甲○○之戶籍謄本為證（原審士林地第六五頁），並
    為甲○○所不爭執，堪信為真。本院審酌兩造歷經上述感情、財產、子女監護及
    肢體衝突之紛爭，關係業已交惡，甲○○因乙○○之移轉股票、強暴行為致心生
    恐懼，遷出戶籍並搬離兩造共同住所，有其正當理由，尚難認有惡意遺棄之意。
五、依上開說明，可知：因乙○○未依原議與甲○○共赴加國團聚，且乙○○之女性
　　友人任艷玲申辦遠企健身俱樂部之配偶，致甲○○懷疑乙○○之感情生變，乙○
　　○未為積極溝通及澄清，甲○○遂於加拿大提起離婚訴訟，至此雙方感情失和，
　　其後乙○○更將甲○○名下股票移轉至自己名下，雙方嗣更因子女問題發生肢體
　　衝突之強暴、傷害事件，甲○○其後再將戶籍遷出兩造共同住所，兩造分居迄今
　　，並有詐欺、傷害、偽造文書等案件於法院涉訟。故乙○○所指甲○○有誣指伊
　　外遇、詐取金錢傷害、偽造文書等行為，並於加拿大提起離婚訴訟，致伊受有不
　　堪同居之虐待及遷出臺北縣汐止市○○街三九巷十八號住所，惡意遺棄伊等情，
　　均非可採。從而，乙○○依民法第一千零五十二條第一項第三款、第五款，訴請
　　判決離婚，為無理由，不應准許。
六、復按婚姻之意義，在於夫妻間得共同生活，互相體諒、扶持，履行彼此對婚姻之
    承諾，若夫妻雙方互不關心聞問，甚且互相攻擊仇視，則婚姻共同生活之意義已
    蕩然不存，雙方復無繼續履行共同生活之意願，客觀上亦無回復共同生活之可能
    ，堪認兩造間之婚姻無任何實質意義可言。又按有民法第一千零五十二條第一項
    以外之重大事由，難以維持婚姻者，夫妻之一方得請求離婚，但其事由應由夫妻
    之一方負責者，僅他方得請求離婚，民法第一千零五十二條第二項定有明文，此
    規定之旨趣在使夫妻請求裁判離婚之事由較富彈性，故若婚姻之破裂事由應由夫
    妻一方負責者，僅他方得請求離婚，惟當夫妻雙方均有責時，僅准責任較輕之一
    方請求離婚，若雙方之有責程度相同，則應許雙方均得請求離婚，始符公平，最
    高法院九十年度台上字第二一九三、二二一五號判決可供參照。承上所陳，本件
    兩造間婚姻之嫌隙，肇始於乙○○翻悔原議及讓女性友人任艷玲申辦配偶卡，未
    積極與甲○○溝通及澄清，其後復為移轉股票、強暴行為，致兩造訟爭不休，於
　　法庭上互相指責仇視，可認為有重大之事由而難以維持，且雙方婚姻之破裂可歸
　　責於乙○○一方。故依上開說明，乙○○尚不得依民法第一千零五十二條第二項
　　規定訴請判決離婚；另無責之甲○○依同項規定訴請判決離婚，洵屬正當，應予
　　准許。
七、按夫妻離婚者，對於未年子女權利義務之行使及負擔，依協議由一方或雙方共同
    任之。未為協議或協議不成者，法院得依夫妻之一方、主管機關、社會福利機構
    或其他利害關係人之請求或依職權酌定之；又決定子女權利義務之行使、負擔，
    應以子女最佳利益為原則，其考量之方向應包括：子女之年齡、性別、人數及健
    康情形、子女之意願及人格發展之需要，父母之年齡、職業、品行、健康情形、
    經濟能力及生活狀況、父母教養子女之意願及態度，父母子女間或未成年子女與
    其他共同生活之人間之感情狀況等事項綜合判斷，此於民法第一千零五十五條第
    一項及同條之一各款規定甚明。申言之，所謂未成年子女之最佳利益，應指行使
    或負擔子女權利、義務之人，須具備相當之經濟能力及健全之人格，足以善盡扶
    養義務，並提供健康之生活環境，俾未成年子女之心智得獲正常發展。本件甲○
    ○依民法第一千零五十二條第二項規定訴請判決離婚，為有理由，而兩造婚後所
    生之子張維哲尚未成年，雙方離婚後由何人行使未成年子女之權利義務未能達成
    協議，故法院應依甲○○之請求予以酌定張維哲由何人監護。經查：
  (一)未成年子女之意願：
　　兩造所生未成年之子張維哲現年僅五歲餘，尚未屆滿六歲，於臺北市政府社會局
　　人員進行討視時，明確表示想與父親乙○○同住之意願（原審士林地院卷第一一
　　０頁）。
  (二)親子關係：
　　兩造之子張維哲與乙○○間親子關係親密，互動良好，目前張維哲與乙○○同住
    ，在祖母即乙○○之母照顧下身體健康、生活狀況均穩定，有臺北市政府社會局
　　監護權調查報告書（原審士林地院卷第一０九頁）及雙方相處照片（本院卷第一
　　一０至一一七頁）可參；且張維哲至本院時提及：「奶奶教寫字及功課，爸爸（
　　乙○○）會教我組合機器人，喜歡爸爸、奶奶、爺爺」等語（本院卷第一二九至
　　一三四頁）。
    又張維哲自出生後至三歲半前均與母親甲○○共同生活，因近一年來兩造分居，
    致張維哲與母甲○○間互動較少，故於臺北市政府社會局人員訪視時認為雙方親
    密關係薄弱，張維哲對於甲○○存有許多負面的情感，明顯抗拒與甲○○間有較
    親密的互動，有上開調查報告書可足憑（原審士林地院卷第一０九頁）；惟其後
　　經甲○○聲請假處分，於法院裁定後得以與張維哲固定會面探視，增加互動之機
　　會，此有甲○○與張維哲近來相處之照片可觀（本院卷第七五至七七頁），而張
　　維哲至本院時訊問不願回答問題時，係由甲○○以說故事方式誘導張維哲回答問
　　題（本院卷第一三四頁），可堪認定張維哲與甲○○間之互動情形現已改善良好
　　。
  (三)親職能力及照顧計畫：
    觀察兩造提出之照顧計畫（本院卷第六二至七四、九二至九四、一一八至一一九
    頁），可知：雙方對於張維哲之個性及人格特質均有相當了解，各自擬具之照顧
    計畫亦均從保護張維哲之觀點出發，其內親職觀念均正確及合理可行。然查甲○
    ○對於自己的情緒處理不甚恰當，曾用刀片割手腕，藉著肉體的痛提醒自己記得
    遭遇到的傷痛，此種自傷的舉動，若無適當資源介入協助，是一個潛在的危機，
    若無法透過正常的管道紓解情緒及壓力，極有可能會有情緒化及歇斯底里的現象
    ，此點會影響甲○○與張維哲間的互動關係，故社工人員建設甲○○應該接受適
    當諮商治療等情，亦有上開調查報告書可稽（原審士林地院卷第一０九、一一０
    頁）。
  (三)經濟環境：
    查乙○○以前於博文廣告股份有限公司擔任媒體部總監一職，八十九年一月至十
    二月之年收入為一百二十八萬三千元，九十年一月至十一月之收入總計一百零三
    萬一千元，即月薪約在十萬元之列，其後與人合夥成立泛斯特整合行銷廣告有限
    公司，預估公司之年度營業額為八千萬元等情，業據乙○○陳明（本院卷第一六
    三頁），並有員工難職證明書一份及八十八、八十九年度之各類所得扣繳暨免扣
    繳憑單二紙為證（本院卷第一五四至一五六頁）。另甲○○自八十九年一月三日
    起任職於原匯廣告事業股份有限公司，月薪約五萬元，另可依個案銷售成數發給
    獎金，且公司同意其彈性調整上班時間，自八十九年十二月至九十年十一月止之
    收入總計為五十六萬三千八百二十二元之情，亦據甲○○提出在職證明書、各類
    所得扣繳暨免扣繳憑單各一份可參（本院卷第一五０、一六六頁）。堪認：本件
    兩造均有固定職業，收入亦穩定，均足提供張維哲基本之經濟環境。
  (四)支持系統：
    查乙○○之親友支持系統頗佳，因乙○○之父母均已退休，雖年歲較高，惟身體
    狀況均健康，願意配合至臺北生活，協助乙○○照顧張維哲之生活；至於甲○○
    方面，工作時間可彈性調整，兼及照顧張維哲，另甲○○之母每週可來二至三天
    協助陪伴張維哲，故支持系統亦不錯，亦據上開調查報告書記述綦詳（原審士林
    地院卷第一一０頁）。
  (五)依上所陳，本院審酌未成年子女張維哲之意願及人格發展需要，兩造與子女間之
    親子關係現均良好，惟甲○○之情緒控制能力較弱，缺乏適當之情緒發抒管道，
    故親職能力較弱，以及乙○○之支持系統優於甲○○等一切因素，為謀求張維哲
    之最大利益，爰將張維哲之權利義務歸由乙○○行使及負擔。惟若將來乙○○有
    如甲○○指陳：欲將張維哲遷往臺中完全由乙○○父母照顧之情，以致對張維哲
    之人格發展有不良影響者，甲○○自得舉出事證向法院提起改定監護權之訴，併
    此敘明。
八、末查兩造離婚後，為彌補未成年子女張維哲與母親甲○○未能共同生活之缺失，
    爰依民法第一千零五十五條第五項前段：「法院得依請求或依職權，為未行使或
    負擔權利義務之一方，酌定其與未成年子女會面交往之方式及期間」之規定，參
    酌兩造之會面探視建議（本院卷第一四八至一四九、一五三頁），尊重會面探視
　　權人甲○○之意見，本院以職權酌定二人之會面交往及同住之時間、方法詳如附
　　表所示，俾張維哲與甲○○母子間仍得維繫親密之親子關係。
九、綜上所述，上訴人乙○○依民法第一千零五十二條第一項第三款、第五款及第二
    項規定訴請判決離婚，及將張維哲歸由其監護等節，為無理由，不應准許。另上
    訴人甲○○依民法第一千零五十二條第二項規定訴請判決離婚，洵屬正當，應予
    准許；且本院衡酌一切因素後，為兩造所生未成年子女張維哲之最佳利益考慮，
    於兩造離婚後將張維哲之權利義務之行使及負擔判由乙○○任之，且尊重甲○○
    之意願及張維哲之利益後酌定會面探視之時間及方法如附表所示，以維正常親子
    關係。原審同此判決結論，並無違誤，兩造各就其敗訴部分上訴，指摘原判決不
    當，求予廢棄改判，為無理由，均應駁回上訴。
十、據上論結：本件兩造之上訴均為無理由，依民事訴訟法第四百四十九條第一項、
    第七十八條，判決如主文。
中　　　華　　　民　　　國　　九十一　　年　　　三　　　月　　二十七　　日
                                    民事第四庭
　　　　　　　　　　　　　　　　　　　　審判長法　官　李　瓊　蔭
　　　　　　　　　　　　　　　　　　　　　　　法　官　楊　豐　卿
　　　　　　　　　　　　　　　　　　　　　　　法　官　林　金　吾
右正本係照原本作成。
兩造如不服本判決，應於收受送達後二十日內向本院提出上訴書狀，其未表明上訴理
由者，應於提出上訴後二十日內向本院補提理由書狀（均須按他造當事人之人數附繕
本）上訴時應提出委任律師或具有律師資格之人之委任狀；委任有律師資格者，另應
附具律師及格證書及釋明委任人與受任人有民事訴訟法第四百六十六條之一第一項但
書或第二項（詳附註）所定關係之釋明文書影本。
中　　　華　　　民　　　國　　九十一　　年　　　三　　　月　　二十七　　日
　　　　　　　　　　　　　　　　　　　　      書記官　張　淑　芳
附註：
民事訴訟法第四百六十六條之一（第一項、第二項）：
對於第二審判決上訴，上訴人應委任律師為訴訟代理人。但上訴人或其法定代理人具
有律師資格者，不在此限。
上訴人之配偶、三親等內之血親、二親等內之姻親，或上訴人為法人、中央或地方機
關時，其所屬專任人員具有律師資格並經法院認為適當者，亦得為第三審訴訟代理人
。
~F０
附表：
壹、會面交往之時間：
  一、張維哲就讀小學之前：
    (一)每週三上午九時起，至翌日（即週四）上午九時止。
    (二)每週六上午九時起，至下週一上午九時止。
  二、張維哲就讀小學期間：
    (一)非寒暑假期間：每週週六自上午十時起，至翌日（即週日）晚上六時止。
    (二)寒假期間：除維持平日會面時間外，得任選寒假期間其中十日會面交往同住。
    (三)暑假期間：除維持平日會面時間外，得任選暑假期間其中二十五日會面交往同
      住。
    (四)端午節、中秋節、農曆大年初三均自當日下午六時起，至晚上九時止。
  三、張維哲就讀國中後：
    (一)非寒暑假期間：每月單週週六自上午十時起，至翌日（即週日）晚上六時止。
    (二)寒暑假及其他國定假日期間，除維持平日會面時間外，其餘時間應尊重張維哲
      之意願與課業進度，由其決定是否另外增加與反訴被告會面交往與同住之時間
      、次數。
  四、兩造如有正當理由須臨時更改會面時間，應事先通知及取得對造之同意，否則
      視為放棄該次會面標會。
貳、會面交往之方法：
  一、如乙○○有遷移新址之情形，應事先告知甲○○。
  二、由甲○○按上開時間至乙○○之住所接送張維哲；惟若乙○○遷移至臺北縣市
      以外地區，則由乙○○按上開時間至甲○○之住所接送張維哲。
